最高法院民事判決
111年度台上字第500號
上  訴  人  王志良（兼王謝明珠之承受訴訟人）

訴訟代理人  郭睦萱律師
複 代理 人  張郁姝律師
訴訟代理人  黃雅羚律師
上  訴  人  王旭玲（兼王謝明珠之承受訴訟人）

            王金城（即王謝明珠承受訴訟人）

            王照櫻（即王謝明珠承受訴訟人）


            王旭貞（即王謝明珠承受訴訟人）

上  訴  人  寶興鐵工廠股份有限公司

法定代理人  楊凱吉律師（臨時管理人，已解任）
訴訟代理人  陳鼎正律師
上列當事人間請求所有權移轉登記事件，兩造對於中華民國108
年8月28日臺灣高等法院第二審判決（103年度重上字第823號）
，各自提起上訴，本院判決如下：
    主  文
原判決廢棄，發回臺灣高等法院。
    理  由
一、本件上訴人寶興鐵工廠股份有限公司（下稱寶興公司）於上
    訴人王志良第一審請求上訴人王旭玲及其母親王謝明珠〔於
    民國106年00月0日原審審理中死亡，由其繼承人王金城、王
    旭玲、王照櫻、王旭貞等4人（不含對造之繼承人王志良）
    聲明承受訴訟〕所有權移轉登記之本訴訟繫屬中，主張其為
    真正權利人，上開本訴訟結果將侵害其權利，乃以該事件之
    兩造王志良、王旭玲、王謝明珠為共同被告，依民事訴訟法
    第54條第1項規定，提起主參加訴訟，其訴訟標的對於共同
    訴訟之人必須合一確定，故王志良對寶興公司提起第三審上
    訴，依民事訴訟法第56條第1項第1款規定，其效力及於未提
    起上訴之同造當事人王旭玲、王金城、王照櫻、王旭貞，爰
    將之併列為上訴人。
二、按當事人於訴訟中未經合法代理者，其判決當然為違背法令
    ，民事訴訟法第469條第4款定有明文。次按公司對於董事提
    起訴訟，應經股東會決議；公司與董事間訴訟，除法律另有
    規定外，由監察人代表公司，股東會亦得另選代表公司為訴
    訟之人，此觀公司法第212條、第213條規定甚明。所謂公司
    與董事間訴訟，無論由何人提起，均有其適用，且亦不限於
    其訴之原因事實係基於董事資格而發生，即其事由基於個人
    資格所生之場合，亦包括在內。
三、查寶興公司於102年11月25日對董事王志良提起本件主參加
    訴訟時，董事長為王金城，其2人之任期均至104年10月30日
    止，有寶興公司101年11月8日變更登記表在卷可稽（見一審
    102年度重訴字第456號卷一第2-3、24-25頁）。依上說明，
    本件主參加訴訟屬公司與董事間訴訟，應經股東會決議，並
    應由監察人或股東會另選代表公司為訴訟之人代表寶興公司
    。惟寶興公司似未提出經股東會決議對董事王志良提起訴訟
    之會議紀錄，並於起訴時仍列董事長王金城為寶興公司之法
    定代理人，且於第一審判決後，在103年8月27日提起上訴時
    ，亦列王金城為法定代理人（見原審卷一第55-57頁），即
    與公司法第213條應由監察人代表公司或股東會另選代表公
    司為訴訟之人之規定不符，有當事人於訴訟中未經合法代理
    之情形。從而，寶興公司雖於原審審理時，分別在 103年12
    月19日、105年7月21日由王金城以法定代理人身分委任陳鼎
    正律師、王彩又律師、蔡麗雯律師為訴訟代理人（見原審卷
    二第119頁、卷四第325-326頁），依上說明，亦不生訴訟法
    上合法委任訴訟代理人之效力。
四、次查原審認王謝明珠於106年00月0日死亡，王金城為其繼承
    人之一，王金城承受王謝明珠於本件主參加訴訟之訴訟上地
    位後，與其所代理之寶興公司在訴訟地位上利害關係相反，
    為其代理權消滅之原因（見原判決第4頁）；又寶興公司之
    董事、監察人任期於 104年10月30日屆滿，經桃園市政府以
    107年8月8日府經登字第00000000000函限期改選，逾期仍未
    改選，上開董事、監察人均自同年10月30日限期屆滿時，當
    然解任，並經主管機關註記於寶興公司變更登記表（見原審
    卷九第123-125頁）。因訴訟之程序或實體法律關係要件具
    備與否，以事實審言詞辯論終結時為準。原審曾於108年4月
    25日裁定命寶興公司補正合法之法定代理人（見原審卷九第
    199-202頁），惟寶興公司並未依限補正；且寶興公司迄原
    審108年7月31日言詞辯論終結時，仍未由合法之法定代理人
    委任訴訟代理人（見原審卷十第381-383頁）。依上說明，
    本件主參加訴訟即有當事人於訴訟中未經合法代理之情形，
    原審遽行判決，自屬當然違背法令。雖寶興公司於原審108
    年8月28日判決後，迄109年9月10日由臨時管理人楊凱吉律
    師提出民事聲明承受訴訟狀，經原審以同年9月18日103年度
    重上字第823號裁定由楊凱吉律師為寶興公司法定代理人之
    承受訴訟人，並續行訴訟（見本院卷一第281-282、315-316
    頁）。惟原判決於原審言詞辯論終結時有上開當然違背法令
    情形，且寶興公司對董事王志良提起本件主參加訴訟前，有
    無召集股東會決議對董事王志良提起訴訟？攸關該公司主參
    加訴訟程序是否合法，宜由事實審法院調查審認。又為避免
    本訴訟與主參加訴訟裁判之結果相互矛盾，自有將本訴訟併
    予廢棄發回之必要。兩造上訴論旨，指摘原判決違背法令，
    求予廢棄，均非無理由。
五、據上論結，本件兩造之上訴均為有理由。依民事訴訟法第47
    7條第1項、第478條第2項，判決如主文。
中　　華　　民　　國　　111 　年　　11　　月　　17　　日
                      最高法院民事第七庭
　　　　                  審判長法官  林  恩  山
                                法官  吳  青  蓉
                                法官  謝  說  容
                                法官  許  紋  華
                                法官  邱  瑞  祥
本件正本證明與原本無異
                          書　記　官  張  翔  惠
中　　華　　民　　國　　111 　年　　11　　月　　22　　日